【裁判字號】    91,易,1669
【裁判日期】    920709
【裁判案由】    侵占等
【裁判全文】
臺灣高雄地方法院刑事判決                        九十一年度易字第一六六九號
    公  訴  人  臺灣高雄地方法院檢察署檢察官
    被      告  乙○○
右列被告因侵占案件，經檢察官提起公訴（九十年度偵字第一七一二四號），本院判
決如左：
    主  文
乙○○無罪。
    理  由
一、公訴意旨略以：被告乙○○於民國八十二年二月間，以本身占百分之八十、其餘
    四人均占百分之五之方式，邀集楊富榮、甲○○、黃鴻璋及告訴人丙○○四人，
    共同出資購買屏東縣里港鄉里○段○五○八等十一筆土地，並約定登記於黃鴻璋
    之名下，惟所有權狀、印鑑證明等資料仍由乙○○掌管。嗣至八十六年四月間，
    詎乙○○竟起不法所有之意圖，變易持有意思為所有，未得全體共有人之同意，
    擅自以前開共有之土地，以設定最高限額抵押之方式，向高雄市第三信用合作社
    抵押借款新台幣（下同）一千八百萬元，貸得款項後除告知甲○○、楊富榮二人
    ，並分別交付一百萬元、一百六十萬元外，餘均歸己用。嗣丙○○於八十九年十
    月間調閱土地謄本，始發現上情而知受害，因認被告乙○○涉犯刑法第三百三十
    五條第一項之侵占罪。
二、按犯罪事實應依證據認定之，無證據不得推定其犯罪事實；又不能證明被告犯罪
    者，應諭知無罪之判決，刑事訴訟法第一百五十四條、第三百零一條第一項分別
    定有明文。次按認定不利於被告之事實，須依積極證據，苟積極證據不足為不利
    於被告事實之認定，即應為有利於被告之認定，更不必有何有利之證據；另告訴
    人之指訴，係以使被告受刑事訴追為目的，是其陳述是否與事實相符，仍應調查
    其他證據以資審認；而認定犯罪事實所憑之證據，雖不以直接證據為為限，間接
    證據亦包括在內，然而無論為直接或間接證據，其為訴訟上之證明，須於通常一
    般人均不致有所懷疑，而得確定其為真實之程度者，始得據為有罪之認定。最高
    法院分別著有三十年上字第八一六號、五十二年臺上字第一三ＯＯ號及七十六年
    臺上字第四九八六號判例足資參照。
三、本件公訴人認被告乙○○涉有侵占之嫌，無非係以：(一)、告訴人與被告乙○○、
    楊富榮、丁○○、甲○○合資購買系爭土地之事實業據其等供陳在卷，並有黃鴻
    璋開立之共同購買土地協議書、土地登記謄本可憑。(二)、乙○○以系爭土地借款
    之事實為乙○○所自承，乙○○借錢之時，並未取得其他共有人之同意，據證人
    甲○○於偵查中之證述屬實。認土地之公同共有，共有人之所有權乃抽象的存在
    共有物之全部，並無特定之部分，被告雖有百分之八十之所有權，惟其以公同共
    有土地為擔保之借款行為，仍應成立侵占罪等情為其論斷之依據。
四、訊據被告乙○○固未否認與告訴人及楊富榮、丁○○、甲○○合資購買系爭土地
    之事實，然堅決否認有侵占之犯行，辯稱：「當初購買土地的目的是要蓋房子出
    售，其餘的人是投資，後來有一塊土地沒有取得，所以沒有興建，抵押權登記是
    我與丁○○一起去的，事先有告知楊某與李某，並請楊某轉告郭某要辦理抵押權
    登記一事，因為聽楊某說他將投資額一半轉讓給郭某，嗣後楊某表示有告知郭某
    。」、「（貸得款項）實拿多少不記得，但最後剩一千八百萬元，貸得的款項中
    ，楊某取得一百六十萬元，李某取一百一十萬元，黃某取一百萬元，利息各自繳
    納，楊某表示郭某不需要，故其餘的部分我用於選舉、繳納股金、利息等」等語
    。經查：
(一)、被告乙○○、楊富榮、丁○○及甲○○共同出資購買系爭土地，其中乙○○出資
    百分之八十、楊富榮出資百分之五、告訴人丙○○出資百分之五、丁○○、甲○○各出資百分之五，所購得之土地暫時登記在丁○○之子黃鴻章名下，爾後該土
    地出售之所得再按各人出資比例分配之事實，為被告乙○○、楊富榮所自承，核
    與證人甲○○所言相符，並有偵查卷內所附共同購買土地協議書（八十九年間書
    立）及系爭土地之土地登記謄本十一紙可資為證，從而，系爭土地雖由被告乙○○、楊富榮、告訴人丙○○、丁○○及甲○○合資購買，然土地之登記名義人係
    黃鴻章，被告等出資人自始未登記為前開土地之所有人無訛。
(二)、被告乙○○於八十六年間，以系爭土地向高雄市第三信用合作社設定最高限額抵
    押權借款，自八十六年四月二十八日起至同年十二月三十一日指，總計撥款二千
    零九十萬元，該等款項均先匯入黃鴻章之活期儲蓄存款帳戶，利息則由黃鴻章、
    乙○○、林秀幸、林秀貞等人以現金或轉帳方式繳納之事實，有高雄市第三信用
    合作社九十一年十月二十三日高三信秘文字第二四七四號函可憑，而證人甲○○
    於本院審理時亦證稱：「（該地嗣後如何運用？）當初是想要轉賣或蓋房子賣，
    因為是好朋友所以沒有過問，後來被告乙○○說要拿該土地到銀行借款，如果有
    需要的人可以一起去借，我有借得一百萬元，到目前為止尚未清償」之語（見本
    院九十二年六月二十四日筆錄），是被告乙○○及系爭土地之其他出資人有以系
    爭土地為擔保向高雄市第三信用合作社貸款之事實固堪認定，然按不動產物權，
    依法律行為而取得、設定、喪失及變更者非經登記不生效力，民法第七百五十八
    條定有明文。次按刑法上之侵占罪，係以侵占自己持有他人之物為要件，所謂他
    人之物，乃指有形之動產、不動產而言，並不包括無形之權利在內，單純之權利
    不得為侵占之客體。最高法院七十一年台上字第二三０四號判例可資參照。
(三)、本件告訴人與被告乙○○、楊富榮、丁○○、甲○○等人公同出資購買系爭土地
    ，並登記黃鴻章為所有權人，是就當事人間民事之法律關係而言，黃鴻章方為系
    爭土地之所有權人，被告等人將所購買之土地登記在黃鴻章名下，當事人之間存
    在有一債權契約，其等雖得據前開共同購買土地協議書，對黃鴻章為債權上之請
    求，然其等因出資所取得者，究係一債之請求權而非物之本身，從而，被告楊富
    榮與乙○○以系爭土地向高雄市第三信用合作社設定最高限額抵押權借款之情固
    然屬實，然其等所為究與究與侵占他人所有物之條件不符，自難以該罪相繩。
(四)、綜上所述，告訴人與被告均非土地之所有權人，告訴人就係爭土地之出資所取得
    者，係得依契約向對所有權人黃鴻章為特定請求之債權，是被告無由將該項權利
    侵占入己，又其等以系爭土地設定抵押權借款既經名義上之所有權人黃鴻章之同
    意為之，亦難認有何侵占可言，此外，並查無其他積極證據足認被告確有公訴人
    所指之侵占犯行，揆諸首揭說明，自應為被告無罪之諭知。
據上論斷，應依刑事訴訟法第三百零一條第一項，判決如主文。
中      華      民      國      九十二      年      七      月    九    日
                                  臺灣高雄地方法院刑事第四庭
                                       法  官    卓立婷
右正本證明與原本無異。
如不服本判決，應於判決送達後十日內，向本院提出上訴狀。
                                       書記官    李春慧
中    華    民    國      九十二      年      七      月      十七      日


司法院資訊處製作；財團法人民間司法改革基金會備份。
